【裁判字號】    92,抗,32
【裁判日期】    920320
【裁判案由】    假處分
【裁判全文】
臺灣高等法院民事裁定  九十二年度抗字第三二號
    抗  告  人  甲○○    通訊地址台北郵政信箱一一七之三一七號
右列抗告人與相對人台北律師公會等間聲請假處分事件，對於中華民國九十一年六月
五日臺灣高等法院九十一年抗字第二九六九號裁定，提起抗告，本院裁定如左：
    主      文
抗告駁回。
抗告訴訟費用由抗告人負擔。
    理      由
一、抗告意旨略以：抗告人未從居住於台北市○○路，而臺灣士林地方法院（下稱士
    林地院）以九十一年度裁全字第一五三四號裁定（下稱士林地院裁定）將本件移
    送至臺灣臺北地方法院（下稱台北地院），係向西園路為送達，自不合法。況
    本件依民事訴訟法第六條、第十五條第一項、第二十二條、第二百四十八條等規
    定，士林法院應有管轄權，又原裁定置抗告人新聲明應受裁定事項於不顧，亦顯
    然違法，爰先位聲明請求將士林地院裁定及原裁定均廢棄，發回士林地院，備位
    聲明請求將上開二裁定均廢棄，並聲請台北律師公會召開會員大會，選舉該會理
    事、監事、及中華民國律師公會全國聯合會（下稱全聯會）代表前，相對人文聯
    團丙一不得擔任或任職台北律師公會理事，相對人文聯團丙二不得擔任或任職台
    北律師公會監事，相對人文聯團丁不得擔任或任職全聯會代表，且就「無記名單
    記法及無委託票選舉」、「不得通訊投票選舉」、「入會費及年費減半或減少」
    、「每一會員任職台北律師公會理事、監事及全聯會代表之總期限不得逾六年」
    、「同一事務所之律師擔任台北律師公會理事、監事及全聯會代表之名額及總期
    限應予限制」等提案依法表決前，全部相對人不得進行台北律師公會理事、監事
    及全聯會代表之選舉，以定暫時狀態等語。
二、抗告人於原法院聲請意旨略以：相對人等屬於律師界之「文聯團」，利用違憲、
    違法之「無記名投票」及「連記法」，掌控台北律師公會及全國多數律師業務。
    依九十一年一月修正之律師法第十四條規定，台北律師公會必須親自投票不得以
    通訊投票為之，律師法亦未准許連記法，從而相對人應召開會員大會，親自投票
    ，不得以「通訊投票」及「連記法」進行選舉，乃「文聯團」有一半以上違法競
    選，且違法之「通訊投票」及「連記法」乃「文聯團」在利益衝突下自行決定，
    未經大會同意，而本件強制執行既是絕不可能或甚難強制執行，自有定暫時狀態
    之必要，爰聲請本件假處分等語。
三、按當事人如以租用之郵局專用信箱作為送達處所並向法院陳明後，法院自應向該
    郵局專用信箱為送達，且以應受送達文書到達該郵局專用信箱時為送達之時，不
    因受送達人未至郵局開啟該專用信箱實際取出，或未依置於專用信箱內之通知單
    或通知小牌所示向郵局領取郵件而有不同（最高法院九十一年度台抗字第六八九
    號裁定參照）。查抗告人於士林地院聲請本件假處分，係陳報台北郵政信箱一一
    七之三一七號為其送達處所，有其聲請狀附該院卷可參（見該院卷第三頁），而
    本件士林地院裁定並曾於九十一年四月四日向該信箱為送達，並曾經催領，有該
    院送達證書及送達公文封附卷可稽（見該院卷第七三頁正面送達證書上所粘貼之
    大宗掛號函件收據及寄存欄章上郵戳，七三頁反面公文封上「已催領」印文），
    是士林地院裁定既已於九十一年四月四日送達至抗告人所指定之送達處所即台北
    郵政一一七之三一七號信箱，即已發生合法送達之效力，不因台北郵局以「寄存
    逾期」為由退回士林法院而受影響。是該裁定抗告期間自裁定送達之翌日起，算
    至九十一年四月十五日止（按九十一年四月十四日為星期日）即告屆滿，乃抗告
    人遲至本院審理時始提出抗告，顯逾上開不變期間，其此部分抗告自非合法。
四、次按金錢以外之請求，因其標的現狀變更，有日後不能強制執行或甚難執行之虞
    者，固得聲請假處分，惟為此項聲請，依民事訴訟法第五百三十三條、第五百二
    十六條第一項、第二百八十四條，對於請求及假處分之原因，應提出能即時調查
    之證據以釋明之。又債權人雖未為前項釋明，如就債務人所應受之損害已供法院
    所定之擔保者，固得命為假處分，惟債權人之供擔保，是否足補釋明之欠缺，應
    由法院斟酌情形依其意見定之，如認為不足補釋明之欠缺，仍應駁回其假處分之
    聲請，有最高法院二十二年抗字第一０九九號判例可資參照。再按民事訴訟法第
    五百三十八條所謂爭執之法律關係，有定暫時狀態之必要者，係指因避免重大之
    損害或因其他情事，有就爭執之法律關係，定暫時狀態之必要者而言，此必要之
    情事，即為假處分之原因，應由聲請假處分之人，提出相當證據以釋明之，苟不
    能釋明此種情事之存在，即無就爭執之法律關係，定暫時狀態之必要。亦即假處
    分聲請人只泛言相對人妨害其權益，未釋明何種權利將受重大損害，或有何特別
    情事，有定暫時狀態之必要，顯難因其陳明願供擔保，而補足釋明之欠缺，其聲
    請為假處分即無從准許，此觀最高法院八十四年台抗字第六六九號判例意旨甚明
    。另假處分係保全強制執行方法之一種，原為在本案請求尚未經判決確定以前，
    預防將來債權人勝訴後因請求標的之現狀變更，有日後不能強制執行或甚難執行
    之虞者而設，故債權人聲請假處分，必以自己對於債務人，現在或將來有訴訟繫
    屬之本案請求為前提要件（最高法院四十一年臺抗字第四六號判例要旨參照）。
五、查本件抗告人聲請定不准相對人擔任或任職台北律師公會理、監事或全聯會代表
    ，並應就所主張提案表決前，全部相對人不得進行台北律師公會理事、監事及全
    聯會代表之選舉之暫時狀態之假處分，對於台北律師公會會務運作及所轄律師權
    益顯有重大影響，法院自應就本件有無定暫時狀態之必要，及抗告人就此所為釋
    明程度是否己足或能否以供擔保之方式補足為斟酌。經查：
  (一)抗告人固主張台北律師公會以「通訊投票」及「連記法」之方法選舉理、監事及
    全聯會代表為違法云云。然查：民法第五十二條規範社團總會之決議，相對人台
    北律師公會固屬社團，惟亦屬人民團體，其選舉罷免事項於人民團體選舉罷免辦
    法有規定者，依特別法優於普通法原則，應優先適用人民團體選舉罷免法。而憲
    法第十七條固規定人民有選舉之權，惟並未限制以法律規範選舉權之行使方式。
    則參酌人民團體選舉罷免辦法第四條之規定：「人民團體之選舉，其應選出名額
    為一名時，採用無記名單記法；二名以上時，採用無記名連記法。但以集會方式
    選舉者，經出席會議人數三分之一以上之同意，得採用無記名限制連記法。前項
    無記名限制連記法，其限制連記額數為應選出名額之二分之一以內，並不得再作
    限制名額之主張。」，可認相對人台北律師公會於章程第十五條規定：「理事、
    監事由會員大會或以通訊投票方式就會員選舉之，均屬無給職，任期三年，連選
    得連任一次。前項通訊投票選舉辦法由理事會訂定，報經會員大會通過，或經全
    體會員過半數書面同意後施行。」；第十六條規定：「理事、監事之選舉採無記
    名連記法，以得票較多者為當選，票數相同者，以抽籤定之。候補理事、候補監
    事以得票次多數者為當選，票數相同者，亦以抽籤定之。」；第二十條規定：「
    本會出席中華民國律師公會全國聯合會之會代表由會員大會或以通訊投票方式以
    無記名連記法選派之。」，尚難謂有何違反法律可言，抗告人主張洵不足採。
  (二)抗告人復謂上開選舉方法有違新修正律師法第十四條規定云云。惟查於九十一年
    一月三十日修正施行第十四條，其第二、三項係規定：「會員大會，須有會員二
    分之一以上出席，始得開會。但章程另有規定者，不在此限。前項但書之情形，
    會員大會應由會員親自出席，不得委託他人代理」。其修正理由為：「一、因目
    前各地方律師公會兼區會員眾多，且部分公會規模龐大，經常無法成二分之一之
    法定出席人數，使會議之合法召開時有困難，爰增列第二項之規定，使律師公會
    得視需要或仿日本辯護士會制度，用出席人數遞減制，或直接降低法定人數，俾
    利會議之召集及會議之運作。二、另會員大會法定出席人數既由章程特別規定予
    以降低，則會員大會應由本人親自出席，而不應允許委託出席，避免滋生流弊。
    」。是觀諸該條修正目的核為限制律師公會章程規定會員大會出席人數低於二分
    之一之比例即得開會時，會員不得委託出席，至通訊投票仍為會員本人為之，非
    委託其他會員，似難遽謂上開修正規定亦限制律師公會以會員通訊投票方式選任
    理、監事及中華民國律師公會全國聯合會之會員代表，自不足認定相對人台北律
    師公會章程所訂之「通訊投票」及「連記法」選舉方式違反法律。
  (三)相對人台北律師公會章程第十五條另規定：「會員大會選舉理事、監事，因未達
    法定出席人數不能成會時，應改期於一個月內再度集會選舉之，如出席人數再不
    足法定出席人數，應於次一個月再行集會選舉之。如仍不足法定出席人數，但實
    到出席人數已達出席人數二分之一以上者，即以實到人數開會選舉。」。查抗告
    人未能釋明相對人台北律師公會第二十二屆選任理、監事及全聯會代表，係以低
    於會員二分之一以上出席人數之會員大會選舉之，或當選人之得票數扣除通訊投
    票數後，無法當選等事實，其謂台北律師公會第二十二屆理、監事為非法，猶自
    己決定如何當選方法，自有假處分之必要云云，尚乏依據。至於相對人台北律師
    公會章程第二十七條雖規定：「理事、監事或會員與會議議案有利害關係者，不
    得參與表決，但得陳述事實或意見。」。惟查，相對人台北律師公會會員具備被
    選舉人資格者，均得參選成為理、監事及全聯會代表，如限制參選人加入表決，
    將影響各該執行職務人之推選及會務推展。況登記被選舉人係各憑能力參選，爭
    取會員支持，與其他會員間及與台北律師公會間，均無利害關係，且當選人係為
    台北律師公會服務，其因執行職務而就特定事項表決時，如遇有上開第二十七條
    規定情形，不得加入表決，即足以避免利害衝突情形，相對人就理、監事及全聯
    會代表之選舉，應無前揭不得參與表決之情形。是抗告人謂「文聯團」在利益衝
    突下自行決定選舉辦法，並違反強制禁止規定，其辦法自屬無效云云，亦難認有
    據。至於全聯會是否已決議不接受所謂「文聯團」所陳報十五名為其代表，要與
    本件抗告人得否聲請假處分無涉。
  (四)抗告人另主張於「無記名單記法及無委託票選舉」、「不得通訊投票選舉」、「
    入會費及年費減半或減少」、「每一會員任職台北律師公會理事、監事及全聯會
    代表之總期限不得逾六年」、「同一事務所之律師擔任台北律師公會理事、監事
    及全聯會代表之名額及總期限應予限制」等提案表決前，全部相對人不得進行台
    北律師公會理事、監事及全聯會代表之選舉云云。然查「入會費及年費減半或減
    少」之事項，尚非理、監事及全聯會代表選舉之前提，其主張應先就提案表決後
    ，始能進行表決選舉，已不足採。至於抗告人復謂相對人壟斷獨占全國百分之九
    十法律業務、百分之九十五智慧財產權業務、侵占公會公款、霸佔公會資源，故
    應先表決上開議案，惟其未釋明該業務分配比例與相對人台北律師公會選舉理、
    監事及全聯會代表有何關連，亦未能釋明表決上開各項決議有何標的現狀變更，
    有日後不能強制執行或甚難執行之虞之情形，聲請人對於該項請求及假處分之原
    因，未提出能即時調查之證據以釋明之。本件聲請依首段之說明，無從准許應予
    駁回。
  (五)綜上所述，抗告人並未能釋明有何定暫時狀態之必要，且因該假處分影響相對人
    台北律師公會及其眾多會員之權益，與抗告人個人利害相衡，本院認為聲請人雖
    陳明願供擔保以代釋明，仍無法補足釋明之欠缺，其聲請為假處分，即無從准許
    。從而原裁定駁回抗告人之聲請，其理由雖有不同，結論並無二致，本院自應予
    維持，抗告意旨求予廢棄，為無理由，應予駁回。
六、爰裁定如主文。
中      華      民      國    九十二    年      三      月    二十      日
                                民事第六庭
                                    審判長法  官  蔡    燉
                                          法  官  楊  絮  雲
                                          法  官  黃  莉  雲
右正本係照原本作成。
不得再抗告。
中      華      民      國    九十二    年      三      月    二十四    日
                                          書記官  秦  仲  芳


司法院資訊處製作；財團法人民間司法改革基金會備份。
